【裁判字號】    95,判,1068
【裁判日期】    950713
【裁判案由】    綜合所得稅
【裁判全文】
最  高  行  政  法  院  判  決
                                     95年度判字第01068號
上  訴  人  乙○○
被 上訴 人  財政部臺灣省南區國稅局
代  表  人  甲○○
上列當事人間因綜合所得稅事件，上訴人對於中華民國94年2月
18日高雄高等行政法院93年度訴字第777號判決，提起上訴。本
院判決如下：
    主  文
上訴駁回。
上訴審訴訟費用由上訴人負擔。
    理  由
一、本件上訴人係山京股份有限公司（下稱山京公司）股東，該
    公司截至86年度未分配盈餘累積數新台幣（下同）
    51,199,638元，超過已實收資本額20,000,000元，經被上訴
    人通知辦理增資、分配或加徵營利事業所得稅，惟該公司未
    依規定期限辦理，被上訴人乃以該公司未分配盈餘累積數按
    上訴人出資額比例計算，核定營利所得24,575,846元，併課
    其90年度綜合所得稅。上訴人不服，申經復查獲追減營利所
    得20元，上訴人猶不服，提起訴願，經遭決定駁回，遂提起
    行政訴訟。
二、上訴人起訴主張：(一)按中小企業發展條例第1條：「為協助
    中小企業改善經營環境……，特制定本條例；本例未規定者
    ，適用其他有關法律之規定。」是若上開條例與其他法律互
    有競合時，自應優先適用中小企業發展條例。同條例第36條
    第1項規定：「中小企業得在不超過已收資本額一倍之限度
    內，保留盈餘，不予分配；超過以上限度而不分配者，就其
    每一年度再保留之盈餘，於加徵百分之十營利事業所得稅後
    ，不受所得稅法之限制」。是對於符合中小企業發展條例之
    營利事業，上開條例第36條自屬優先適用之特別法，其與所
    得稅法第76條之1既有競合，自應優先適用特別法，並排除
    所得稅法之適用。(二)本案山京公司屬中小企業發展條例第2
    條所稱中小企業，該公司截至86年度止帳載累積未分配盈餘
    42,686,946元（被上訴人核定為51,199,638元），雖已超過
    已收資本額20,000,000元之一倍，惟依上開條例規定，該公
    司若未辦理盈餘分配，自應按超過已收資本額一倍之再保留
    盈餘部分11,199,638元（51,199,638－20,000,000×2）課
    徵百分之十營利事業所得稅1,119,963元（11,199,638×10%
    ），即屬符合法令之規定，詎被上訴人捨此未為，竟優先採
    用所得稅法第76條之1對該公司股東強制歸戶並核發綜合所
    得稅稅單，顯有違法律適用之原則。又上訴人僅係山京公司
    掛名負責人，並未實際參與營運，被上訴人對非實際負責之
    人強制歸課，依司法院釋字第420號解釋意旨，顯然不合。
    為此，訴請將訴願決定及原處分（含復查決定）不利上訴人
    部分均撤銷。
    被上訴人則以：上訴人係山京公司股東，該公司截至86年度
    未分配盈餘累積數51,199,638元，超過已收資本額
    20,000,000元，經被上訴人通知辦理增資、分配或加徵營利
    事業所得稅，惟該公司逾期未依規定期限辦理，乃以該公司
    未分配盈餘累積數按上訴人出資額比例強制歸戶計算，核定
    其90年度營利所得24,575,846元，固非無據，惟因計算有誤
    ，乃於復查決定重行核算營利所得為24,575,826元（
    51,199,638元×9,600,000元/20,000,000元），乃予追減營
    利所得20元，並無不合等語，資為抗辯。
三、原審斟酌全辯論意旨及調查證據之結果，以：(一)按「個人之
    綜合所得總額，以其全年左列各類所得合併計算之︰第一類
    ︰營利所得︰公司股東所獲分配之股利總額、合作社社員所
    獲分配之盈餘總額、合夥組織營利事業之合夥人每年度應分
    配之盈餘總額、獨資資本主每年自其獨資經營事業所得之盈
    餘總額及個人一時貿易之盈餘皆屬之。」「公司組織之營利
    事業，其未分配盈餘累積數超過已收資本額二分之一以上者
    ，應於次一營業年度內，利用未分配盈餘，辦理增資，增資
    後未分配盈餘保留數，以不超過本次增資後已收資本額二分
    之一為限；其未依規定辦理增資者，稽徵機關應以其全部累
    積未分配之盈餘，按每股份之應分配數歸戶，並依實際歸戶
    年度稅率，課徵所得稅。」行為時所得稅法第14條第1項第1
    類、第76條之1第1項定有明文。次按「公司得在不超過已收
    資本額之限度內，保留盈餘，不予分配；……但超過以上限
    度時，就其每一年度再保留之盈餘，於加徵百分之十營利事
    業所得稅後，不受所得稅法之限制。」「中小企業得在不超
    過已收資本額一倍之限度內，保留盈餘，不予分配；超過以
    上限度而不分配者，就其每一年度再保留之盈餘，於加徵百
    分之十營利事業所得稅後，不受所得稅法之限制。」亦分別
    為行為時促進產業升級條例第15條第1項、中小企業發展條
    例第36條第1項所明定。又「個人綜合所得稅之課徵，固以
    收付實現為一般原則，但所得稅法第76條之1係屬一般原則
    之例外規定，未分配盈餘強制歸戶課稅仍應依該法條規定辦
    理，在適用上與收付實現原則並不牴觸。」「經核對其未分
    配盈餘累積數確已超過法定限額，並選定依所得稅法第76條
    之1規定辦理者，或逾期未選定加徵營利事業所得稅者，稽
    徵機關應以所得稅法第76條之1第1項規定所稱『次一營業年
    度』或未及時歸戶案件『查獲年度』之12月31日股東名簿所
    載股東為對象，於翌年按每股東之應分配數予以歸戶，並將
    課稅所得資料通報公司，由公司通知其股東將歸戶課稅所得
    併入歸戶年度所得申報納稅；如未將該分配數申報為所得，
    於核定其該年度所得稅時，應併入計課。」分別為財政部65
    年11月30日台財稅第37898號及77年12月30日台財稅第
    770667550號函釋（以下分別簡稱財政部65年、77年函釋）
    有案。上開函釋係主管機關就所得稅法適用之疑義本於職權
    所為之釋示，與所得稅法首揭規定之意旨無違，行政法院自
    得予以適用。(二)經查，上訴人係山京公司股東，該公司截至
    86年度未分配盈餘累積數51,199,638元，超過已實收資本額
    20,000,000元，經被上訴人通知辦理增資、分配或加徵營利
    事業所得稅，惟該公司未依規定期限辦理，被上訴人乃以該
    公司未分配盈餘累積數按上訴人出資額比例計算，核定營利
    所得，併課其90年度綜合所得稅等情，並有上訴人90年度綜
    合所得稅結算申報書、被上訴人核定通知書、累積未分配盈
    餘超限強制歸戶明細表、山京公司84年度、85年度營利事業
    所得稅結算申報書及核定通知書、被上訴人所屬岡山稽徵所
    （下稱岡山稽徵所）88年10月12日南區國稅岡山資字第
    88020921號函、掛號郵件回執等附原處分卷可稽，且經兩造
    分別陳明在卷，洵堪認定。故山京公司至86年度止之累積未
    分配盈餘既已超過實收資本額一倍以上，且經被上訴人依前
    述財政部函釋規定通知後，山京公司既未選定加徵營利事業
    所得稅，且未辦理增資，故被上訴人依前揭規定，將山京公
    司全部累積未分配之盈餘，按上訴人出資額比例計算，強制
    歸戶核定上訴人營利所得，併課上訴人90年度綜合所得稅，
    依法自屬有據。(三)上訴人主張其僅係山京公司掛名負責人，
    並未實際參與營運，被上訴人對非實際負責之人強制歸課，
    依司法院釋字第420號解釋意旨，顯然不合云云；惟查，經
    原審法院調取台灣高雄地方法院檢察署92年度偵字第15509
    號上訴人涉嫌偽造文書案卷發現，上訴人於該案警訊時已供
    稱：「我是在83年起任職於山京公司擔任負責人一職，公司
    事務買賣均由我負責。」等語（詳卷附高雄縣政府警察局岡
    山分局92年4月17日訊問調查筆錄）；偵查中復供稱：「我
    是掛名負責人，登記是我，實際負責人也是我。」等語（詳
    台灣高雄地方法院檢察署92年度他字第3090號卷第22頁），
    並有山京公司股東名冊附於前揭他字卷可佐，足見上訴人係
    山京公司股東兼負責人無訛，上訴人主張其僅係掛名負責人
    云云，並不足採。況縱認上訴人為山京公司掛名負責人，亦
    不影響其係該公司股東，受有本件強制分配營利所得之事實
    。(四)上訴人另主張中小企業發展條例第36條第1項屬特別法
    ，依特別法優於普通法之原則，被上訴人對於山京公司截至
    86年度止已逾已收資本額之累積未分配盈餘，未就再保留之
    盈餘部分核發營利事業所得稅單，而優先採用所得稅法第76
    條之1對該公司股東強制歸戶並核發綜合所得稅稅單，顯然
    有違反特別法優於普通法適用之原則云云；惟查，公司之盈
    餘，得在不超過其已收資本額一倍之限度內保留，不予分配
    ，政府指定之重要產業，得在不超過已收資本兩倍之限度內
    保留盈餘，不予分配，乃係就公司保留盈餘之限額規定。至
    公司保留盈餘超過上述限額者，公司願就每一年度再保留之
    盈餘加徵10％營利事業所得稅者，得不受增資或歸戶課稅之
    限制，此觀之行為時促進產業升級條例第15條、中小企業發
    展條例第36條第1項至明。亦即公司之未分配盈餘，於不超
    過已收資本額之限度內，得予保留，不予分配；若未分配盈
    餘超限者，其是否願就每一年度再保留之盈餘加徵10％，而
    不受所得稅法之限制，或不選擇加徵10％，而受所得稅法第
    76條之1規定之限制（辦理增資或強制歸戶課稅），係屬公
    司之選擇。蓋此制度之立法目的，是顧慮營利事業之投資人
    ，基於規避或遞延稅負之考慮，故意將盈餘留在營利事業內
    。因此在未分配盈餘累積到一定程度後，即依所得稅法第76
    條之1第1項之規定辦理。是本件訴外人山京公司經被上訴人
    通知辦理增資、分配或加徵營利事業所得稅卻未依規定期限
    辦理，業如前述，則被上訴人以該公司未分配盈餘累積數按
    上訴人出資額比例計算，核定營利所得併課其90年度綜合所
    得稅，並無不合。上訴人主張被上訴人就山京公司前揭未分
    配盈餘歸戶予各股東，誠屬違法，而應就該公司超過已收資
    本額一倍之再保留盈餘部分，依中小企業發展條例第36條規
    定，對山京公司核課加徵10％營利事業所得稅云云，容有誤
    解，並不足採等由，駁回上訴人原審之訴。
四、上訴意旨復執前詞，並主張：(一)所得稅之強制歸戶，其性質
    相當於所得稅法第14條所列舉之課稅項目，屬一干涉人民財
    產權之租稅事項，是強制歸戶之時點應以法律位階加以規範
    。詎原審允許岡山稽徵所以位階僅屬命令之財政部77年函釋
    ，決定強制歸戶時點，實屬違反法律保留原則。(二)山京公司
    已於88年7月21日辦理歇業在案，而岡山稽徵所將限期選擇
    辦理增資、分配或加徵10％營利事業所得稅之公文書寄往山
    京公司時，因無人收受，故無法合法送達，是就因山京公司
    歇業未收受上揭公文書而言，上訴人或其他股東實無可歸責
    之處；又岡山稽徵所嗣轉向掛名該公司負責人之上訴人之住
    所地送達，而由上訴人父親簽收，惟上訴人之父親並非山京
    公司之相關人員，未必知其重要性，加以年紀已屬年邁，而
    上訴人僅屬掛名負責人，更無法期待上訴人之父親盡相關注
    意義務。再者，該涉及是否強制歸戶而通知供選擇之公文書
    與一般文書顯有不同，其送達自應依稅捐稽徵法第18條第1
    項寄存送達或同條第2項公示送達之規定，惟岡山稽徵所卻
    捨上揭稅捐稽徵法送達規定不用，竟對上訴人之同居人而為
    送達，認事用法，顯有未洽。(三)所得稅法第76條之1雖有就
    辦理增資、分配之期間明定須於「未分配盈餘累積數超過已
    收資本額二分之一以上之次一營業年度內」為之，惟中小企
    業發展條例第36條第1項則未就再保留盈餘加徵10％營利事
    業所得稅之期間，訂有規範，是基於租稅法律主義，就再保
    留盈餘加徵10％營利事業所得稅，應無期間限制。是被上訴
    人以山京公司未於收受選擇通知函一個月內選擇加徵10％營
    利事業所得稅，逕而否准山京公司所請，於法無據。為此請
    將原判決廢棄等語。
五、本院按：(一)稅捐稽徵機關為稽徵稅捐所發各種文書之送達，
    除依稅捐稽徵法第18條規定辦理外，復得依同法第19條規定
    向納稅義務人之代表人為送達，其餘有關送達程序等事項，
    依稅捐稽徵法第1條：「稅捐之稽徵，依本法之規定；本法
    未規定者，依其他有關法律之規定。」及公文程式條例第13
    條：「機關致送人民之公文，得準用民事訴訟法有關送達之
    規定。」與民事訴訟法137條第1項規定：「送達於住居所、
    事務所或營業所不獲會晤應受送達人者，得將文書付與有辨
    別事理能力之同居人或受僱人。」因此，納稅義務人係公司
    者，原則上應對其事務所或營業所為送達；但若無法送達時
    ，亦得向其代表人為送達；至若送達時，不獲會晤應受送達
    人時，得將文書交付其有辨別事理能力之同居人。故於付與
    該有事理能力之同居人接收之時，已生送達之效力；至於該
    同居人有無轉交與應受送達人或於何時轉交，均不影響其已
    合法送達之效力。經查，山京公司係於88年7月21日歇業，
    岡山稽徵所於88年10月12日將通知山京公司辦理增資、分配
    或加徵百分之十營利事業所得稅之文書寄送山京公司，惟遭
    郵政機關以遷移不明退回，該所嗣於同年10月21日向山京公
    司代表人乙○○戶籍地高雄縣杉林鄉木梓村茄苳巷1之1號為
    送達，由其同戶籍之父親朱日頌簽收，有岡山郵局88年10月
    30日大宗郵資已付掛號函件上蓋有朱日頌代收章之送達回執
    影本附卷可稽，且為兩造所不爭，依前揭規定與說明，被上
    訴人所屬岡山稽徵所南區國稅岡山資字第88020921號寄發選
    擇通知函應認已合法送達，且上訴人之父親朱日頌於代收後
    是否有轉交於上訴人，均不影響該函已合法送達之效力。至
    上訴人主張被上訴人應依稅捐稽徵法第18條第1項以寄存送
    達方式而為送達，或依同法條第2項規定對上訴人為公示送
    達始屬合法云云，然查本件被上訴人於88年10月12日將通知
    山京公司辦理增資、分配或加徵百分之十營利事業所得稅之
    文書寄送上訴人營業所在地，係遭郵政機關以遷移不明退回
    ，並非遭應受送達人拒絕收受，嗣送山京公司之代表人即上
    訴人之處所，亦經上訴人之同居父親朱日頌簽收，自無寄存
    送達或公示送達之適用，上訴人上開主張不足採信。(二)所得
    稅法第76條之1所定未分配盈餘強制歸入制度之立法目的，
    係顧慮公司營利事業之投資人，基於規避或遞延稅賦之考慮
    ，故意將盈餘留在營利事業內，國家即無法向營利事業投資
    人課徵個人綜合所得稅，違反量能課稅原則，因此在未分配
    盈餘累積到一定程度後，即依所得稅法第76條之1第1項之規
    定，強迫營利事業將盈餘分給股東。故「強制歸戶」是以對
    股東「擬制」之手段來迫使營利事業將盈餘分配給股東，納
    稅義務人不得以「舉證證明實際上未收到該筆應分配盈餘」
    之方式來排除「強制歸戶」之法律效果。該條文雖未使用「
    擬制」字樣，惟由其規定「‧‧‧其未依規定辦理增資者，
    稽徵機關應以其全部累積未分配之盈餘，按每股份之應分配
    數歸戶，並依實際歸戶年度稅率，課徵所得稅。」即知公司
    組織之營利事業，累積未分配盈餘超過一定數額時，該公司
    縱未將盈餘分配予各股東，仍賦予稽徵機關將未分配之盈餘
    ，強制歸戶各股東，課徵所得稅之權。亦即擬制各股東有該
    所得，各股東自無從主張未實際受分配，此與實質課稅原則
    、公平課稅原則無涉。次查關於強制歸戶之時點係屬執行上
    開法律規定之細節事項，財政部以77年函釋而為規定，尚難
    認有違法律保留原則，上訴人主張上該函釋決定強制歸戶時
    點，有違法律保留原則云云，尚不足採。(三)另行為時促進產
    業升級條例第15條及中小企業發展條例第36條第1項固規定
    公司之未分配盈餘，於不超過已收資本額之一定限度內，得
    予保留，不予分配；若未分配盈餘超限者，其是否願就每一
    年度再保留之盈餘加徵10％，而不受所得稅法之限制，或不
    選擇加徵10％，而受所得稅法第76條之1規定之限制（即辦
    理增資或強制歸戶課稅），此係屬公司之選擇，本件訴外人
    山京公司經被上訴人通知辦理增資、分配或加徵營利事業所
    得稅卻未依規定期限辦理，則被上訴人以該公司未分配盈餘
    累積數按上訴人出資額比例計算，核定營利所得併課其90年
    度綜合所得稅，並無不合。(四)綜上所述，原審因將原決定及
    原處分均予維持，駁回上訴人之訴，核無違誤。上訴論旨，
    仍執前詞，指摘原判決違誤，求予廢棄，難認有理由，應予
    駁回。
據上論結，本件上訴為無理由，爰依行政訴訟法第255條第1項、
第98條第3項前段，判決如主文。
中    華    民    國    95    年    7     月    13    日
                  第三庭審判長法  官  趙  永  康
                              法  官  黃  璽  君
                              法  官  侯  東  昇
                              法  官  黃  淑  玲
                              法  官  林  文  舟
以  上  正  本  證  明  與  原  本  無  異
中    華    民    國    95    年    7     月    14    日
                              書記官  王  福  瀛


司法院資訊處製作；財團法人民間司法改革基金會備份。
